臺灣臺中地方法院行政訴訟判決
110年度交字第24號
原      告  蔡垂華  
被      告  臺中市交通事件裁決處
                      設臺中市○○區○○○路00號
代  表  人  黃士哲    住同上
訴訟代理人  黃曉妍律師
上列當事人間交通裁決事件，原告不服被告民國109 年12月25日
中市裁字第68-GT0000000號裁決書，提起行政訴訟，本院判決如
下：
    主  文
原處分撤銷。
訴訟費用新臺幣參佰元由被告負擔。
被告應給付原告新臺幣參佰元。
    事實及理由
一、程序事項：按行政訴訟法第237 條之7 規定，交通裁決事件
    之裁判，得不經言詞辯論為之。本件屬交通裁決事件，依兩
    造所述各節及卷內資料其事證已臻明確，本院認無經言詞辯
    論之必要，爰不經言詞辯論而為判決。
二、事實概要：原告於民國109 年10月27日21時36分許，駕駛號
    牌NB-2595 號自小客車（下稱系爭車輛），行經臺中市○○
    區○○路○段000 巷0 號，因「汽車駕駛人駕駛汽事肇事，
    無人受傷而未依規定處置逃逸」之違規行為，為臺中市政府
    警察局第五分局（下稱舉發機關）員警認定原告違反道路交
    通管理處罰條例第62條第1 項之規定，對原告掣開第GT0210
    491 號舉發違反道路交通管理事件通知單。被告續於109 年
    12月25日以中市裁字第68-GT0000000 號裁決書（下稱原處
    分），依道路交通管理處罰條例第62條第1 項、第24條第1
    項第1 款及「違反道路交通管理事件統一裁罰基準表」之規
    定，按期限內到案之基準，裁處原告第1 階段罰鍰新臺幣（
    下同）3,000 元，吊扣汽車駕駛執照1 個月，並應參加道路
    交通安全講習。原告不服，提起本件行政訴訟。
三、原告主張略以：原告移車時間為109 年10月27日14：00時多
    ，被舉發違規時間為當天21：26分，前後時隔7 小時，應與
    原告無關。原告前往被告機關看影片時，影像畫面比較黑暗
    模糊，在舉發機關觀看之光碟片，則明亮清晰，兩者恐非同
    一部光碟片等語，並聲明：原處分撤銷，訴訟費用由被告負
    擔。
四、被告答辯則以：
  ㈠本件應適用之法律依據為道路交通管理處罰條例第62條第1
    項、第24條第1 項第1 款、道路交通事故處理辦法第2 條第
    1 款、第3 條、違反道路交通管理事件統一裁罰基準及處理
    細則第10條、行政罰法第7 條第1 項等規定。
  ㈡案經轉據舉發機關109 年12月1 日中市警交事交字第109002
    8661號函復說明略以：「本大隊員警於109 年10月27日21時
    36分，在本市○○區○○路○段000 巷0 號前，舉發自用小
    客車（車號：00-0000 、單號：GT0000000)違反道路交通管
    理事案，查據員警職務報告及交通事故調查紀錄表，違規人
    於上述時、地駕駛旨車肇事，無人受傷或死亡而未依規定處
    置逃逸，違規明確屬實，爰依違反『道交條例』第62條第1
    項規定製單舉發，並無不符」。
  ㈢次查舉發機關提供之採證光碟，確認監視器畫面倒數00：00
    ：52時至00：00：00時對造黑色小客車（下稱該車) 停放於
    臺中市○○區○○路○段000 巷0 號前轉角處，之後原告駕
    駛系爭車輛由巷口駛入，並往右後方倒車，系爭車輛右後車
    尾倒車至該車左前輪處即停下，之後系爭車輛往前行駛並右
    轉駛出巷口，畫面顯示系爭車輛號牌為NB-2595 。
  ㈣復查舉發機關檢附之對造109 年10月27日調查紀錄表記載「
    （問：事故前之行進路線、方向、車道、位置、肇事經過及
    車速？) 答：我於109 年10月27日7 時20分許將車停該處，
    於20時30分發現有車損，於是之後報警處理」及「（問：第
    一次撞擊點位置？) 答：車身（左前) 」。復檢視事故照片
    ，該車右前輪上方有擦損掉漆，系爭車輛右後車身亦出現擦
    損，其車損高度與該車車損位置相當，核與前揭事實相符。
  ㈤原告主張認不足採，蓋因依前揭資料顯示，系爭車輛行經違
    規地點往右後方倒車時，不慎與該車左前輪處發生擦撞，導
    致兩造車輛發生擦損，系爭車輛當時也有停下，顯然原告當
    時已知悉兩車擦撞之事實，原告並非不能預見對造車輛車損
    之情事，惟原告並未依「道路交通事故處理辦法」第3 條規
    定處置，使現場跡證遭受破壞，縱無直接故意，亦有間接故
    意，依照前揭說明，原告已該當「道交條例」第62條第1 項
    後段之要件，自應受罰等語，並聲明：原告之訴駁回，訴訟
    費用由原告負擔。
五、本院之判斷：
  ㈠按汽車駕駛人駕駛汽車肇事，無人受傷或死亡而未依規定處
    置者，處1,000元以上3,000元以下罰鍰；逃逸者，並吊扣其
    駕駛執照1 個月至3 個月；汽車駕駛人，有違規肇事受吊扣
    駕駛執照處分情形者，應接受道路交通安全講習，為道路交
    通管理處罰條例第62條第1 項及第24條第1 項第1 款所明定
    。另依違反道路交通管理事件統一裁罰基準表之規定，汽車
    駕駛人駕駛汽車肇事，無人受傷或死亡而未依規定處置逃逸
    ，於期限內繳納或到案聽候裁決者，統一裁罰基準為3,000
    元及吊扣駕駛執照1 個月，應接受道路交通安全講習。
  ㈡次按道路交通管理處罰條例第62條第1 項規定所稱「依規定
    處置」，係指應依道路交通事故處理辦法第3 條規定：「發
    生道路交通事故，駕駛人或肇事人應先為下列處置：一、事
    故地點在車道或路肩者，應在適當距離處豎立車輛故障標誌
    或其他明顯警告設施，事故現場排除後應即撤除。二、有受
    傷者，應迅予救護，並儘速通知消防機關。三、發生火災者
    ，應迅予撲救，防止災情擴大，並儘速通知消防機關。四、
    不得任意移動肇事車輛及現場痕跡證據。但無人傷亡且車輛
    尚能行駛，或有人受傷且當事人均同意移置車輛時，應先標
    繪車輛位置及現場痕跡證據後，將車輛移置不妨礙交通之處
    所。五、通知警察機關。但無人受傷或死亡且當事人當場自
    行和解者，不在此限。」而道路交通管理處罰條例第 62條
    第1 項規定係課予駕駛人肇事後為適當處置義務，立法目的
    在於保存肇事現場相關證據，俾日後釐清肇事責任歸屬，是
    肇事駕駛人應視現場具體情形，依上開規定為必要處置。而
    於無人傷亡且車輛尚能行駛之情形，無論肇事責任誰屬，均
    有義務停留肇事現場，縱未立刻與對造當事人會晤，亦應採
    取必要措施，並即向警察機關報告，以維己身及對造權益，
    並釐清肇事責任。惟欲以此規定處罰汽車駕駛人，除客觀上
    須有駕駛人駕車肇事之情事，主觀上尚須該駕駛人「知悉」
    自己肇事仍然逃逸，若駕駛人並未肇事或不知自己肇事而離
    去，自不能依上開規定予以處罰。
  ㈢經查，本件如事實概要所述之情事，有舉發機關第GT0000000
    號舉發違反道路交通管理事件通知單、舉發機關109 年12
    月1 日中市警交事交字第1090028661號函、道路交通事故現
    場圖、員警職務報告書、A3類道路交通事故調查紀錄表、道
    路交通事故照片黏貼紀錄表、原處分、送達證書、違規資料
    查詢、駕駛人基本資料、採證光碟等資料附卷可稽（見本院
    卷第73、81-103、109-119 頁），堪信為真實。
  ㈣再查，本院勘驗調查舉發機關提供之採證光碟，製成勘驗筆
    錄附卷為證（見本院卷第127 頁），勘驗結果為：監視器畫
    面倒數00：00：52時至00：00：00時對造黑色小客車（下稱
    該車) 停放於臺中市○○區○○路○段000 巷0 號前轉角處
    ，之後原告駕駛系爭車輛由巷口駛入，並往右後方倒車，系
    爭車輛右後車尾倒車至該車左前輪處即停下，之後系爭車輛
    往前行駛並右轉駛出巷口，畫面顯示系爭車輛號牌為NB-259
    5 。依上開勘驗結果雖可知，系爭車輛倒車至該車左前輪處
    停下，並隨即駛離現場等情，然並無法依此證明原告駕駛系
    爭車輛確實與對造車輛發生擦撞，尚難認定原告主觀上對於
    肇事有所知悉，進而逃逸離開現場。當發生車禍時，原告駕
    駛與對造駕駛可能因所駕駛車輛之差異，及其所處位置、視
    野角度、行進方向，對於肇事經過之認知即有不同。然其行
    為是否該當同條項後段之「逃逸」規定，依行政訴訟法第13
    6 條準用民事訴訟法第277 條之規定，仍應由被告就其主張
    原告該當於肇事逃逸之有利於己之事實，負舉證之責任。原
    告是否肇事逃逸，應以其主觀上確實「知悉」發生車禍事故
    為前提，至其是否「知悉」，自應依據交通事故現場之客觀
    情狀予以判斷。觀諸道路交通事故照片黏貼紀錄表（見本院
    卷第97、99、103 頁）所示，對造車輛左前車頭有些微擦痕
    （距離地面約63公分及53公分），而系爭車輛則是右後車身
    亦有些許白色擦痕（距離地面約67公分及49公分），顯見兩
    車擦痕位置高度並不相符，再查卷附道路交通事故現場圖（
    見本院卷第83頁），舉發機關認定兩車擦撞時間為109年10
    月27日14時45分，距離對造車輛駕駛發現對造車輛遭擦撞之
    時間約7個小時，無法確定於這段期間內是否有其他因素造
    成對造車輛擦痕之產生，該擦痕是否為系爭車輛倒車時擦撞
    所致，誠屬可疑。再者參以卷附處理員警所製作之職務報告
    所載「……故員警事後通知自小客車NB-2595號駕駛蔡垂華到
    案說明，並撥放監視器讓駕駛蔡垂華與車主蔡裕正（蔡垂華
    兒子）一起觀看確認無誤，且駕駛蔡垂華當下不在現場，是
    經由警方通知才知道有車禍發生……」一節甚詳，核與原告於
    道路交通事故調查紀錄表所陳述：我沿崇德路一段556巷倒
    車欲停我家前面，當時我不知道有車禍，經警方告知才知道
    有車禍發生等語（見本院卷第87頁）相符。佐以勘驗畫面所
    示，當系爭車輛右後車尾行駛至該車左前車頭時，該車並無
    明顯晃動，拍攝角度亦無法看出有擦撞之事實，尚難客觀認
    定系爭車輛是否有發生交通事故，未依規定處置駛離現場，
    難謂原告必然得知有肇事情形發生，故原告主張不知道有車
    禍發生等語，洵堪採信。
  ㈤再者，按前開道路交通管理處罰條例第62條第1 項文義並參
    酌立法意旨，「逃逸」應指駕駛人明知肇事而仍「故意」逃
    離而言，並未處罰過失，亦即肇事逃逸者除在客觀上必須有
    不為積極救助、處置之措施而將肇事車輛駛離現場之行為外
    ，其主觀上尚必須有逃避肇事責任之逃逸故意，始得歸責。
    即便原告知悉倒車時會有碰撞對造車輛之可能，然被告僅以
    車損高度相當，系爭車輛倒車時也有停下等語而認定原告有
    肇事逃逸之故意，尚嫌速斷。是以，被告無法依此證明原告
    主觀上發現肇事後有逃逸之故意，其所為裁罰處分即非有據
    。綜上所述，原告之主張堪屬可採，被告所為原處分自有違
    誤，是原告訴請撤銷，為有理由，應予准許。
六、本件事證已臻明確，兩造其餘主張及陳述，經核於判決結果
    不生影響，爰不逐一論列，附此敘明。
七、本件第一審原告預納之裁判費300元，應由敗訴之被告負擔
    ，爰確定第一審訴訟費用額如主文第2、3項所示。
據上論結，本件原告之訴為有理由，依行政訴訟法第98條第1項
前段、第237條之7、第237條之8第1項、第237條之9、第236條、
第104條、民事訴訟法第93條，判決如主文。
中　　華　　民　　國　　110 　年　　11　　月　　12　　日
　　　　　　　　　行政訴訟庭　法　官　楊萬益
以上正本證明與原本無異。
如不服本判決，應於判決送達後20日內，向本院提出上訴狀，其
未表明上訴理由者，應於提出上訴後20日內向本院補提理由書（
均須按他造人數附繕本）。上訴理由應表明關於原判決所違背之
法令及其具體內容，或依訴訟資料可認為原判決有違背法令之具
體事實。
中　　華　　民　　國　　110 　年　　11　　月　　12　　日
　　　　　　　　　　　　　　　書記官　林柏名